臺灣高等法院臺中分院刑事判決
上　訴　人
即　被　告　乙○○
選任辯護人　黃興木律師
上列上訴人因違反公職人員選舉罷免法案件，不服臺灣南投地方
法院95年度選訴字第29號中華民國95年12月20日第一審判決（起
訴案號：臺灣南投地方法院檢察署95年度選偵字第33號），提起
上訴，本院判決如下：
    主    文
原判決撤銷。
乙○○無罪。
    理    由
一、公訴意旨略以：乙○○於民國95年 5月間，登記參選南投縣
    第18屆國姓鄉長福村長。現任南投縣議員戴世銓之父戴漢河
    為表示祝賀之意，乃購買每盒價值新臺幣（下同）500 元之
    茶葉禮盒共15盒贈予乙○○，並在茶葉禮盒之包裝袋上附貼
    戴世銓之名片。不料乙○○為求順利當選長福村村長職務，
    竟基於投票行賄之犯意，於95年5月底某日，攜帶茶葉禮盒4
    盒，至丙○○（業經原審判處投票受賄罪刑確定）位於國姓
    鄉○○村○○路46號住處，向具有本屆國姓鄉長福村村長選
    舉投票權之丙○○行求投票支持，並交付上開茶葉禮盒 4盒
    ，請丙○○自行留下1盒，其餘3盒轉交予同樣具有長福村村
    長選舉投票權之村民陳錦勳、謝明雄、劉鶴清 3人，丙○○
    明知乙○○係本屆長福村村長之候選人，於此競選期間致贈
    茶葉禮盒，有可能作為賄選之用，竟仍不違反其本意，而當
    場收受上開茶葉禮盒之賄賂，並默示屆時將投票予乙○○。
    嗣丙○○於收受上開茶葉禮盒數日後，適逢陳錦勳、謝明雄
    、劉鶴清分別至其家中拜訪，乃逕將該茶葉禮盒交予不知情
    之陳錦勳等人，而未表示該茶葉禮盒係乙○○用以投票行賄
    之物品。嗣經警據報後循線於95年6月8日上午 9時許，在丙
    ○○、謝明雄、劉鶴清之住處查獲，並扣得茶葉禮盒 3盒（
    陳錦勳收受之茶葉禮盒未扣案）。因認被告涉有違反公職人
    員選舉罷免法第90條之1第1項之投票行賄罪嫌。
二、按犯罪事實應依證據認定之，無證據不得認定犯罪事實；又
    不能證明被告犯罪或其行為不罰者，應諭知無罪之判決，刑
    事訴訟法第154條第2項第301條第1項分別定有明文。又所
    謂認定犯罪事實之證據，係指足以認定被告確有犯罪行為之
    積極證據而言，該項證據自須適合於被告犯罪事實之認定，
    始得採為斷罪之資料；且如未能發現相當確實證據，或證據
    不足以證明，自不能以推測或擬制之方法，以為裁判之基礎
    ；而認定犯罪事實所憑之證據，雖不以直接證據為限，間接
    證據亦包括在內，然而無論直接證據或間接證據，其為訴訟
    上之證明，須於通常一般人均不致有所懷疑，而得確信其為
    真實之程度者，始得據為有罪之認定，倘其證明尚未達到此
    一程度，而有合理之懷疑存在時，即難遽採為不利被告之認
    定（最高法院76年台上字第4986號判例參照）。另刑事訴訟
    法第161條第1項規定：檢察官就被告犯罪事實，應負舉證責
    任，並指出證明之方法。因此，檢察官對於起訴之犯罪事實
    ，應負提出證據及說服之實質舉證責任。倘其所提出之證據
    ，不足為被告有罪之積極證明，或其指出證明之方法，無從
    說服法院以形成被告有罪之心證，基於無罪推定之原則，自
    應為被告無罪判決之諭知。
三、公訴人認上訴人即被告乙○○涉有投票行賄之犯行，係以被
    告乙○○於競選村長期間，將茶葉禮盒贈予丙○○，且委託
    丙○○各轉交一盒予陳錦勳、謝明雄、劉鶴清等人，業據證
    人丙○○、陳錦勳、謝明雄、劉鶴清等人證述屬實，並有茶
    葉禮盒 3盒扣案足資佐證；被告在選舉期間，向丙○○請求
    投票支持，復交付茶葉禮盒，且與陳錦勳、謝明雄、劉鶴清
    平日並無特殊交情，竟在投票前之敏感期間，委託丙○○將
    茶葉禮盒交予陳錦勳等人，顯然具有投票行賄之意甚明，為
    其主要論據。惟訊據被告堅決否認有賄選之犯行，辯稱：伊
    交付茶葉予丙○○並囑其將茶葉轉送予案外人即守望相助隊
    之隊長劉鶴清、副隊長陳錦勳、顧問謝明雄之目的，係基於
    該守望相助隊平日辛勞，故請丙○○隨手轉送該茶葉禮盒，
    用以表達聯絡感情及慰問之意，伊並未向丙○○表示轉送該
    茶葉與選舉有關，亦未請求丙○○支持其競選村長及要求丙
    ○○幫忙拉票，伊在主觀上並無行賄之犯意，亦無與丙○○
    就賄選部分達成意思之合致，而約使其為投票權一定之行使
    。至於丙○○收受伊所贈送之茶葉禮盒，是否基於賄選之意
    思而收受，則係丙○○主觀上之臆測，與伊無涉等語。經查
    ：
  （一）公職人員選舉罷免法第90條之1第1項之賄選罪係以對於
        有投票權之人，行求期約或交付賄賂或其他不正利益，
        而約其不行使投票權或為一定之行使為構成要件。亦即
        須視行為人主觀上是否具有行賄之犯意，而約使有投票
        權人為投票權一定之行使或不行使；客觀上行為人所行
        求期約或交付之賄賂或不正利益是否可認係約使投票權
        人為投票權之一定行使或不行使之對價；以及所行求、
        期約、交付之對象是否為有投票權人而定。上開對價關
        係，在於行賄者之一方，係認知其所行求、期約或交付
        之意思表示，乃為約使有投票權人為投票權一定之行使
        或不行使；在受賄者之一方，亦應認知行賄者對其所行
        求、期約或交付之意思表示，乃為約使其為投票權一定
        之行使或不行使。且對有投票權人交付之財物或不正利
        益，並不以金錢之多寡為絕對標準，而應綜合社會價值
        觀念、授受雙方之認知及其他客觀情事而為判斷（最高
        法院92年台上字第 893號判例參照）。是投票行賄罪，
        必以行為人具有行賄之意思而交付財物，且收受者已收
        受，而有受賄之意思者為限（參最高法院92年度台上字
        第2773號、88年度台上字第4799號、93年度台上字第58
        02號判決要旨參照）。
  （二）證人丙○○於法務部調查局南投縣調查站（下稱南投調
        查站）證稱：約於95年5月底某日近中午時，乙○○將4
        份茶葉禮盒送到我家，要求我幫忙轉送給陳錦勳、謝明
        雄、劉鶴清 3人，說是議員戴世銓拿來的等語（見95年
        度選他字第122號偵查卷第 22頁）；於偵查中結證：乙
        ○○交付茶葉禮盒時，沒有請求我要支持他並投票給他
        ，我將茶葉禮盒交給陳錦勳、謝明雄、劉鶴清時，沒有
        表示要他們支持乙○○，我只有說是戴世銓議員寄放的
        等語（見同上偵查卷第26、27頁）；於原審證述：被告
        及其兒子來時，我正在廁所，他把茶葉放在客廳，到廚
        房喊說茶葉是議員拿來的，且說要交給守望相助隊的隊
        長劉鶴清、副隊長陳錦勳、顧問團的團長謝明雄，沒有
        講到有關選舉內容的事，未要求我支持他選村長，我約
        3、4分鐘出來，看見他們已在對面和別人講話，我將茶
        葉交給陳錦勳、謝明雄、劉鶴清時，說那是議員送的茶
        葉，沒有說是乙○○送的等語（見原審卷第56、57、59
        、61、62頁）；於本院結證：我在長福村守望相助隊擔
        任顧問，被告和他兒子送來的 4盒茶葉上都有戴世銓議
        員名片，說是議員要送給守望相助隊，請我拿給隊長、
        副隊長、顧問團長，我轉交時說茶葉是戴議員送的，託
        村長轉交的，沒有將戴世銓的名片取下等語（見本院卷
        第63、64頁）。參諸扣案茶葉禮盒之包裝袋上，確實僅
        貼有戴世銓議員名片，並未附著被告名片或其任何競選
        文宣資料，業經本院當庭勘驗屬實（見本院卷第66頁背
        面）；證人紀文典於本院結證：將茶葉送給丙○○時，
        未一併拿被告競選村長的文宣或名片給丙○○等語（見
        本院卷第 66頁）。是被告將4盒茶葉交付丙○○時，既
        仍貼有戴世銓議員之名片，並表明係戴世銓議員拿來，
        要轉送給守望相助隊的隊長、副隊長、顧問團長，其間
        並未提及有關選舉事宜或要求丙○○支持被告競選村長
        ，亦無被告競選村長的相關文宣或名片，則被告交付該
        4 盒茶葉時，顯未約使有投票權之丙○○、陳錦勳、謝
        明雄、劉鶴清等人為投票權一定之行使或不行使，所為
        當不符合投票行賄之犯罪構成要件，自難以證人丙○○
        曾為被告助選、有投票給被告之意願及自行猜想被告送
        茶葉禮盒之用意，即認被告確有明示或默示投票行賄之
        犯行。
  （三）證人陳錦勳於偵查中證述：95年 5月底左右，丙○○有
        將一袋貼有戴世銓名片的茶葉禮盒交給我，並且說是戴
        議員送的，我沒有想到與選舉有關等語（見同上偵查卷
        第76、77頁）；於原審證述：到丙○○家，有聽到說議
        員要送茶葉，沒有說是乙○○送的，只有說是議員送的
        等語（見原審卷第63頁）。證人謝明雄於南投調查站證
        述：有一天晚上，我夫妻到丙○○家，他將茶葉禮盒給
        我，表示是縣議員戴世銓拿給村長乙○○，乙○○再拿
        給丙○○分送，丙○○交給我茶葉禮盒時，並沒有要求
        我支持乙○○等語（見同上偵查卷第63頁）；於偵查中
        證述：丙○○說茶葉禮盒是戴世銓議員送的，看我要不
        要，沒有說明送禮的用途，收受當時沒有懷疑與本次村
        長選舉有關，隔1、2天後，我到丙○○家裡，問他為什
        麼茶葉禮盒這麼多，丙○○才說是戴議員送給乙○○，
        乙○○再拿到丙○○那裡，茶葉禮盒有貼戴世銓的名片
        等語（見同上偵查卷第66、67頁）；於原審證述：因為
        我是守望相助隊的顧問，丙○○在他家將茶葉送給我，
        說是戴世銓議員送的，當時丙○○並未要求選舉時要支
        持乙○○，我沒有懷疑送茶葉與選舉有關等語（見原審
        卷第65、66頁）。證人劉鶴清於南投調查站證述：5 月
        底某日到丙○○家喝茶，他有拿茶葉禮盒給我，僅表示
        係南投縣議員戴世銓贈送的，沒有要求我支持長福村村
        長候選人乙○○等語（見同上偵查卷第53、54頁）；於
        偵查中證述：第 1次去丙○○家，他要將茶葉禮盒交給
        我，我覺得可能與本次選舉有關，所以我沒有拿，第 2
        次去時，丙○○說這是戴議員送的，沒有關係，所以我
        才拿，丙○○沒有說茶葉禮盒是戴世銓的父親送給乙○
        ○，再由乙○○交給丙○○要轉交給我等語（見同上偵
        查卷第57頁）；於原審證述：丙○○交付茶葉時說是戴
        世銓議員送的，當時沒有說有關村長選舉的事，也沒有
        要求我支持乙○○等語（見原審卷第68、69頁）。核與
        證人丙○○前揭證述其將茶葉禮盒交給陳錦勳、謝明雄
        、劉鶴清時，沒有說係被告送的，亦未要求陳錦勳等人
        於村長選舉時支持被告，只有說是戴世銓議員送的等語
        相符。益證被告交付仍貼有戴世銓議員名片之茶葉禮盒
        予丙○○並囑其轉交陳錦勳、謝明雄、劉鶴清等人時，
        確係表明該禮盒為戴世銓議員所贈送，且未要求丙○○
        陳錦勳、謝明雄、劉鶴清等人支持其競選村長。否則，
        被告如意在賄選且為丙○○所認知，則丙○○將茶葉禮
        盒轉交予陳錦勳、謝明雄、劉鶴清時，豈有僅稱係戴世
        銓所贈送而不加以轉述被告要求支持之理。又授受禮品
        者彼此間之情誼為何？時機、地點及禮品內容是否相當
        ？均非可一概而論，本件證人陳錦勳、謝明雄、劉鶴清
        於檢察官訊以：「你和乙○○有無特殊交情？」時，雖
        均證述：沒有。惟何謂「特殊交情」？不僅語意不明，
        且每因個人認知之不同而有極大之差異，本即難以界定
        ，此由證人陳錦勳另證述與被告等 4位候選人均很熟等
        語（見同上偵查卷第77頁），卻仍稱其與被告無特殊交
        情即明。是以尚不得執證人陳錦勳、謝明雄、劉鶴清證
        述與被告無特殊交情，且被告在投票前之敏感期間，委
        託丙○○將茶葉禮盒交予陳錦勳等人，即推論被告具有
        投票行賄之犯意。
  （四）證人戴漢河於南投調查站證稱：「（問：前述茶葉禮盒
        你送給乙○○的目的為何？）我送給他是為了給他成立
        服務處時，泡茶給客人喝的，也可轉送給好朋友，並感
        謝之前縣議員選舉他有幫我兒子戴世詮，也贊助支持他
        參選」「（問：前述禮盒你送給乙○○時有無指定贈送
        給何人？）沒有。」等語（見同上偵查卷第32頁）；在
        偵查中證稱：我曾在95年 5月中旬某日，贈送乙○○茶
        葉15斤，因為乙○○曾在我兒子戴世銓競選縣議員時幫
        忙助選，所以在乙○○的服務處成立時，順便帶茶葉來
        恭賀他，並且貼上戴世銓的名片，我未曾向丙○○、陳
        錦勳、謝明雄、劉鶴清等人表示戴世銓當選縣議員時，
        會贈送禮品答謝他們等語（見同上偵查卷第34、35頁）
        ，固可證實上開貼有「縣議員戴世銓」名片之茶葉禮盒
        原係證人戴漢河恭賀被告競選總部成立之用，並非戴世
        銓議員要贈與丙○○、陳錦勳、謝明雄、劉鶴清等人。
        惟戴漢河將該15盒茶葉送給被告後，被告本得自由處分
        ，則其再以戴世銓之名義贈與丙○○、陳錦勳、謝明雄
        、劉鶴清等守望相助隊幹部，自無不可，尚難以該等茶
        葉禮盒本非戴漢河或戴世銓要贈與丙○○、陳錦勳、謝
        明雄、劉鶴清等人，即率予臆測被告將貼有「縣議員戴
        世銓」名片之茶葉禮盒，以戴世銓議員之名義贈與丙○
        ○，並委託丙○○將其他茶葉禮盒轉交給陳錦勳、謝明
        雄、劉鶴清等人，係為掩飾自己向選民行賄買票之行為
        。
  （五）候選人或其助選員為爭取選民之認同及支持，於選舉期
        間逢人即拜託支持，乃屬常事。依證人丙○○、陳錦勳
        、謝明雄、劉鶴清所證，被告於選舉期間，確曾拜託渠
        等支持，惟被告以戴世銓名義贈送系爭茶葉禮盒時，既
        未談及有關選舉事宜或要求丙○○等人支持其競選村長
        ，自難以其他場合有懇請支持之行動，移嫁至被告上開
        贈送茶葉禮盒之行為，而認被告有約使丙○○、陳錦勳
        、謝明雄、劉鶴清等有投票權人為投票權一定之行使或
        不行使之投票行賄犯行。
  （六）綜上所述，被告將 4盒茶葉交付丙○○時，既仍貼有戴
        世銓議員之名片，並表明係戴世銓議員拿來，要轉送給
        守望相助隊的隊長、副隊長、顧問團長，其間並未提及
        有關選舉事宜或要求丙○○、陳錦勳、謝明雄、劉鶴清
        等人支持被告競選村長，亦無被告競選村長的相關文宣
        或名片，則被告交付該 4盒茶葉時，是否有明示或默示
        投票行賄之犯行，在客觀上即存有合理之懷疑。本件公
        訴人所舉之證據，既未達一般人均不致有所懷疑，而得
        確信被告有投票行賄行為之真實程度，無從說服本院以
        形成被告有罪之心證；且本院在得依或應依職權調查證
        據之範圍內，復查無其他積極證據足以證明被告確有公
        訴意旨所指投票行賄之犯行，是本件要屬不能證明被告
        犯罪。原審未為詳查，遽對被告論罪科刑，即有未合，
        被告提起上訴，指摘原判決不當，為有理由，自應由本
        院將原判決撤銷，並為被告無罪之諭知。
四、據上論斷，應依刑事訴訟法第369條第 1項前段、第364條、
    第301條第1項，判決如主文。
本案經檢察官甲○○到庭執行職務。
中　　華　　民　　國　　96　　年　　4 　　月　　18　　日
            刑事第六庭    審判長法　官  李  文  雄
                                法　官  邱  顯  祥
                                法　官  張  恩  賜
上開正本證明與原本無異。
如不服本判決應於收受本判決後10日內向本院提出上訴書狀，其
未敘述上訴理由者，並得於提起上訴後10日內向本院補提理由書
狀（均須按他造當事人之人數附繕本）「切勿逕送上級法院」。
                                書記官  陳　如　慧
中　　華　　民　　國　　96　　年　　4　　 月　　19　　日
